【裁判字號】    97,訴,2753
【裁判日期】    980303
【裁判案由】    偽造文書
【裁判全文】
臺灣臺中地方法院刑事判決      九十七年度訴字第二七五三號
公  訴  人  臺灣臺中地方法院檢察署檢察官
被      告  丙○○
上列被告因偽造文書案件，經檢察官提起公訴（九十七年度偵字
第七九七五號），由本院合議庭裁定依簡式審判程序審理判決如
下：
    主    文
丙○○行使偽造私文書，足以生損害於他人，處有期徒刑陸月，
如易科罰金，以新臺幣壹仟元折算壹日；減為有期徒刑參月，如
易科罰金，以新臺幣壹仟元折算壹日。又行使偽造私文書，足以
生損害於他人，處有期徒刑陸月，如易科罰金，以新臺幣壹仟元
折算壹日；減為有期徒刑參月，如易科罰金，以新臺幣壹仟元折
算壹日，如附表所示之物均沒收之。應執行有期徒刑伍月，如易
科罰金，以新臺幣壹仟元折算壹日，如附表所示之物均沒收之。
    犯罪事實
一、丙○○係良義塑膠工業股份有限公司（以下簡稱良義公司）
    之負責人，於民國九十五年九月間，因前以良義公司名義向
    臺灣中小企業銀行豐原分行（以下稱臺灣中小企業銀行）申
    辦之融資貸款額度新臺幣（下同）一千五百萬元【依良義公
    司與臺灣中小企業銀行先前之融資貸款契約之約定，良義公
    司得在該一千五百萬元之額度內，分次以良義公司對東庚企
    業股份有限公司（以下簡稱東庚公司）之應收帳款債權，向
    臺灣中小企業銀行豐原分行申請貸放款項】，遭刪減為八百
    萬元，且臺灣中小企業銀行要求於續約時須提出良義公司已
    將對於東庚公司之應收債權讓與臺灣中小企業銀行之事通知
    東庚公司之書面證明，其因依與東庚公司業務往來多年之經
    驗，認為東庚公司不會繼續同意轉讓貨款債權，為使臺灣中
    小企業銀行同意續約，竟先後二次各別起意，分別基於行使
    偽造私文書之犯意：（一）先於九十六年一月五日下午三、
    四時許，前往址設臺中縣潭子鄉○○路○段一六０巷一號之
    東庚公司，未經東庚公司及其代表人丁○○之同意或授權，
    趁該公司會計主任陳明珠暫時離開辦公室之際，擅自盜用陳
    明珠所保管放置在辦公桌上之東庚公司及其代表人丁○○之
    印章各一枚，蓋用在不知情之臺灣中小企業銀行經辦人員所
    提供之「應收帳款債權轉讓通知書」二份（均未扣案，其中
    一份已由其填妥內容，另一份係供臺灣中小企業銀行備用之
    空白例稿）下方回簽之回函人欄處（每份上各盜蓋東庚公司
    及其代表人丁○○之印文各一枚），表示東庚公司已獲悉良
    義公司將對東庚公司之應收帳款債權讓與臺灣中小企業銀行
    ，並同意依該通知書辦理相關事宜之私文書，且於盜蓋完畢
    後將上開東庚公司及丁○○之印章放回原處後，於翌日即九
    十六年一月六日，持交予臺灣中小企業銀行之經辦人員而行
    使之，足以生損害於東庚公司、丁○○及臺灣中小企業銀行
    。（二）丙○○因臺灣中小企業銀行承辦人員其後復另行要
    求須由良義公司書載良義公司已將對東庚公司之應收帳款債
    權讓與臺灣中小企業銀行，請東庚公司配合將良義公司之應
    收帳款電匯至良義公司在臺灣中小企業銀行開設之帳戶內，
    或簽發以臺灣中小企業銀行為受款人之票據支付等內容之存
    證信函，以寄送通知東庚公司，乃又另行基於行使偽造私文
    書之單一接續犯意，於九十六年一月九日，未經東庚公司之
    同意或授權，委其不知情、已成年之姊姊（姓名不詳），在
    臺中市境內某刻印店內，囑由亦不知情之已成年刻印人員，
    偽刻東庚公司之收發章一枚（如附表編號一所示，未扣案）
    後，於同年一月十日前至臺中縣豐原市○○路郵局書寫前開
    內容之存證信函，交由上開郵局以雙掛號郵件寄送至其不知
    情之胞兄（姓名不詳）設在臺中市○○路○段一二六號之公
    司（副本寄送與臺灣中小企業銀行，作為良義公司已將債權
    讓與之事通知東庚公司之證明），復由其本人於九十六年一
    月十一日，在上址自行收受前開存證信函，並以前開偽刻之
    東庚公司收發章一枚，蓋用在掛號簽收單（由郵局自行留存
    ）及寄件人回執聯（由郵局於投郵後寄送與寄件人）之收件
    人簽章欄各一枚（如附表編號二、三所示），表示東庚公司
    已收受上開存證信函之意，並交還與郵務人員而行使之，並
    於同日或其後數日內某時，於收受郵局寄送與寄件人良義公
    司之上開存證信函之寄件人回執聯一張後，將前開寄件人回
    執聯一紙（其上有偽造之東庚公司印文一枚，以示東庚公司
    已收受上開存證信函之意）寄送與臺灣中小企業銀行而接續
    行使偽造之私文書，並經臺灣中小企業銀行准其在八百萬元
    之額度內續約（其後之融資撥款須另行提出申請，臺灣中小
    企業銀行並未因被告上開（一）、（二）所示之行使偽造私
    文書之行為而為撥款之交付財物之動作】，足以生損害於東
    庚公司、臺灣中小企業銀行及郵局對於掛號郵件送達管理之
    正確性。嗣因其於臺灣中小企業銀行對東庚公司提起之民事
    訴訟案件（即本院民事庭九十七年度重訴字第七六號一案）
    到庭證述上情，經本院發函向臺灣臺中地方法院檢察署告發
    而查獲。
二、案經本院向臺灣臺中地方法院檢察署告發後，由該署檢察官
    偵查起訴，經本院合議庭裁定依簡式審判程序審理。
    理    由
一、訊據被告丙○○對於上揭事實坦承不諱，且有被告以證人身
    分於本院九十七年度重訴字第七六號民事案件之九十七年三
    月二十四日言詞辯論庭作證之內容（見偵卷第五、六頁）、
    證人丁○○、陳明珠於偵訊時之證述（見偵卷第九二至九四
    頁）、證人即臺灣中小企業銀行人員乙○○、戊○○於本院
    審理時之證述（見本院卷第三三至三四頁反面、第七一頁反
    面至七四頁）在卷可稽，復有證人戊○○於本院審理時庭呈
    之被告偽造並持以行使之「應收帳款債權轉讓通知書」影本
    二份（見本院卷七九、八十頁）、「傳真查詢國內各類掛號
    郵件查單」一件（見偵卷第七頁在卷可憑）在卷可考。又被
    告係利用其不知情、已成年之姊姊偽刻東庚公司之收發章一
    枚，業據被告於九十七年四月十七日供明（見偵卷第十四頁
    ），又上開偽造印章係由在臺中市境內之不知情、已成年之
    某刻印店人員所刻印，亦據被告於本院審理時陳明（見本院
    卷第三六頁）。再被告先、後於如犯罪事實欄一、（一）、
    （二）所示之時間，未經被害人東庚公司、丁○○之同意，
    盜用印文而偽造「應收帳款債權轉讓通知書」二份，並行使
    交付與臺灣中小企業銀行，及偽刻被害人東庚公司之收發章
    一枚而蓋用在存證信函掛號簽收單、寄件人回執聯上之收件
    人簽章欄，偽造表示被害人東庚公司已收受上開存證信函，
    並接續行使交付與郵務人員及臺灣中小企業銀行，顯足以生
    損害於被害人東庚公司、丁○○、臺灣中小企業銀行及郵局
    對於掛號郵件送達管理之正確性甚明。此外，復有臺灣中小
    企業銀行中區債權管理作業九十七年五月七日（97）中區債
    字第０００三四九號函附之貸款資料明細、應收帳款承購同
    意書、應收帳款融資契約、郵局存證信函用紙各一份（見偵
    卷第十八、十九、五六至六一頁）在卷可佐，本件事證明確
    【被告於本院審理時聲請傳喚調查證人即任職臺灣中小企業
    銀行之蔡茂坤，因被告於本院審理時已陳稱蔡茂坤並非如犯
    罪事實欄一、（一）、（二）所示與其接洽之臺灣中小企業
    銀行承辦人員等語（見本院卷第七一頁反面），且依前所述
    ，本案之事證已明，故本院認尚無傳喚證人蔡茂坤調查之必
    要，附予敘明】，被告如犯罪事實欄一、（一）、（二）所
    示之二犯行均洵足認定。
二、核被告如犯罪事實欄一、（一）、（二）所為，各係犯刑法
    第二百十六條、第二百十條之行使偽造私文書罪。被告於如
    犯罪事實欄一、（二）之先、後二次行使偽造私文書之行為
    ，係本於單一之目的密接所接續進行，為接續犯，應僅成立
    一行使偽造私文書罪。被告於犯罪事實欄一、（二）利用其
    不知情、已成年之姊姊及在臺中市境內某刻印店之人員，偽
    造被害人東庚公司之收發章一枚，係間接正犯。又被告如犯
    罪事實欄一（一）所示之盜用印文、於犯罪事實欄一、（二
    ）所示之偽造印章、印文之行為，分別係其如犯罪事實欄一
    、（一）、（二）所示偽造私文書之階段行為，其偽造如犯
    罪事實欄一、（一）、（二）所示之私文書後，復分別持以
    行使，上開偽造私文書之低度行為，分別為如犯罪事實欄一
    、（一）、（二）所示之行使偽造私文書之高度行為所吸收
    ，均不另論罪。再被告於如犯罪事實欄一、（一）所示之以
    一行為同時行使其上有盜蓋被害人東庚公司、丁○○二人真
    正印章之印文之偽造「應收帳款債權轉讓通知書」二份，係
    以一行為同時侵害二個不同被害人東庚公司（法人）、丁○
    ○（自然人）之法益而觸犯數罪名，應依刑法第五十五條之
    規定，論以想像競合犯，並從一重處斷（最高法院七十三年
    臺上字第三六二九號刑事判例意旨參照）。公訴人雖未敘及
    ：甲、被告所為如犯罪事實欄一、（一）所示之行使偽造「
    應收帳款債權轉讓通知書」回簽二份中之供臺灣中小企業銀
    行備用之空白例稿之部分；乙、被告所為如犯罪事實欄一、
    （二）所示之將偽造寄件人回執聯一紙寄送與臺灣中小企業
    銀行而行使偽造私文書之行為，然上開甲之部分，與公訴人
    起訴書所載被告於犯罪事實欄一、（一）所示行使偽造已填
    具內容之「應收帳款債權轉讓通知書」回簽一份之私文書犯
    行間，具有以一行為行使偽造私文書之一罪關係，前開乙之
    部分，則與公訴人起訴書所載被告於犯罪事實欄一、（二）
    所示對於郵務人員行使偽造掛號郵件回執之私文書犯行間，
    具有接續犯一罪之關係，而均為起訴效力所及，本院自均應
    併予審理。另被告所犯如犯罪事實欄一、（一）、（二）所
    示之二罪間，犯意各別，行為時、地互異，應予分論併罰。
    爰審酌被告之素行、犯罪之動機、目的、如犯罪事實欄一、
    （一）、（二）所示之行使偽造私文書之手段、對被害人東
    庚公司、丁○○、臺灣中小企業銀行、郵局所生之損害及被
    告坦承犯行，然尚未全數賠付被害人臺灣中小企業銀行之損
    失之犯罪後態度等一切情狀，就被告如犯罪事實欄一、（一
    ）、（二）所為之二犯行，分別量處如主文所示之宣告刑，
    並各諭知易科罰金之折算標準，以示懲儆。另中華民國九十
    六年罪犯減刑條例已於九十六年七月四日公布，並自同年七
    月十六日起生效施行，依上開條例第二條第一項第三款：「
    犯罪在中華民國九十六年四月二十四日以前者，除本條例另
    有規定外，依下列規定減刑：三、有期徒刑、拘役或罰金，
    減其刑期或金額二分之一。」之規定，本案被告如犯罪事實
    欄一、（一）、（二）所示之犯罪時間均在九十六年四月二
    十四日以前，且無上開條例所定不應減刑之情形，爰依該條
    例第二條第一項第三款、第七條、第九條之規定，就上開二
    宣告刑分別予以減刑，並均諭知易科罰金之折算標準。
三、如附表編號一所示之偽造東庚公司收發章一枚（未扣案），
    係屬偽造之印章，應依刑法第二百十九條之規定宣告沒收之
    ；又如附表編號二、三所載之掛號簽收單、寄件人回執聯各
    一張（均未扣案），雖已由被告分別行使交付與郵務人員及
    臺灣中小企業銀行，然其上如附表編號二、三所示以如附表
    編號一所示偽造東庚公司收發章所蓋之偽造印文各一枚，亦
    均應依刑法第二百十九條之規定併予宣告沒收之。至被告所
    偽造之「應收帳款債權轉讓通知書」二份，均已行使交付與
    臺灣中小企業銀行，且被告盜用被害人東庚公司、丁○○之
    真正印章在前開「應收帳款債權轉讓通知書」二份上所蓋用
    之印文，並非偽造印章之印文，自不在刑法第二百十九條所
    定必須沒收之列（最高法院四十八年度台上字第一一三號及
    四十八年度台上字第一五三三號判例意旨參照），爰均不予
    宣告沒收之，附予敘明。
據上論斷，應依刑事訴訟法第二百七十三條之一第一項、第二百
九十九條第一項前段，刑法第二百第十六條、第二百十條、第五
十五條、第五十一條第五款、第四十一條第一項前段、第二百十
九條，中華民國九十六年罪犯減刑條例第二條第一項第三款、第
七條、第九民條，判決如主文。
本案經檢察官甲○○到庭執行職務
中    華    民    國  九十八  年    三     月    三   日
                  刑事第十庭    法  官  李雅俐
以上正本證明與原本無異。
如不服本判決應於收受判決後10日內向本院提出上訴書狀，並應
敘述具體理由；其未敘述上訴理由者，應於上訴期間屆滿後20日
內向本院補提理由書（均須按他造當事人之人數附繕本）「切勿
逕送上級法院」。
                                書記官  莊金屏
中    華    民    國  九十八  年    三    月     三   日
附錄論罪科刑法條：
刑法第二百十條：
偽造、變造私文書，足以生損害於公眾或他人者，處五年以下有
期徒刑。
刑法第二百十二條：
偽造、變造護照、旅券、免許證、特許證及關於品行、能力服務
偽或其他相類之證書、介紹書，足以生損害於公眾或他人者，處
一年以下有期徒刑、拘役或三百元以下罰金。
刑法第二百十六條：
行使第二百十條至第二百十五條之文書者，依偽造、變造文書或
登載不實事項或使登載不實事項之規定處斷。
附    表：（均未扣案）
一、如犯罪事實欄一、（二）所示之偽造「東庚企業股份有限公
    司」收發章一枚。
二、如犯罪事實欄一、（二）所載之掛號簽收單一張（留存在郵
    局）收件人簽章欄內之以如附表編號一所示偽造印章蓋用之
    偽造印文一枚。
三、如犯罪事實欄一、（二）所載之寄件人回執聯一張（已由被
    告寄交與臺灣中小企業銀行）收件人簽章欄內之以如附表編
    號一所示偽造印章蓋用之偽造印文一枚。


司法院資訊處製作；財團法人民間司法改革基金會備份。
